臺灣臺南地方法院刑事判決　　　　　　 99年度交易字第178號
公　訴　人　臺灣臺南地方法院檢察署檢察官
被　　　告　孫幸博
上列被告因過失致死案件，經檢察官提起公訴（99年度偵字第78
29號），本院判決如下：
    主  文
孫幸博因過失致人於死，處有期徒刑拾月。
    事  實
一、孫幸博於民國99年3 月11日16時50分許，駕駛車牌號碼4579
    -UV 號自用小客車，沿臺南市西港鄉永樂里（改制前為臺南
    縣西港鄉○○村○○○○道路由西往東方向行駛，行經該里
    大塭寮124-30號前之無號誌交岔路口時，本應注意汽車行至
    無號誌亦未劃分幹、支線之交岔路口，應減速慢行，左方車
    並應暫停讓右方車先行，而當時天氣晴，日間有自然光線，
    道路無缺陷、障礙物，視距良好，且路口亦設有凸面反光鏡
    ，可憑目視觀察得悉來車動態，客觀上並無不能注意之情事
    ，詎其竟疏未注意及此，在無號誌之交岔路口竟未暫停讓右
    方車先行，即貿然前行。適有謝淑吟騎乘車牌號碼LCD-57 8
    號重型機車，沿同里未命名道路由南往北方向駛至，亦疏未
    注意行經無號誌交岔路口應減速慢行，致孫幸博所駕駛之自
    用小客車行至該交岔路口時，右側車身近前輪處撞擊由謝淑
    吟所騎乘之上開機車前車頭，謝淑吟因而人車倒地，受有左
    胸大量且嚴重出血、縱膈嚴重出血、脾臟破裂、左尺骨骨折
    、下頜骨骨折、右手肘脫臼併骨折等傷害，經緊急送往財團
    法人臺灣基督長老教會新樓醫院急救，仍因傷重延至同日21
    時55分許不治死亡。孫幸博於肇事後，在未有偵查犯罪職務
    之機關或公務員發覺其為犯罪人前，即向處理本件道路交通
    事故，尚不知肇事者為何人之臺南市政府警察局佳里分局交
    通事故處理小組警員供承其肇事犯罪，自首並接受裁判。
二、案經謝淑吟之配偶曾榮彬告訴及臺灣臺南地方法院檢察署檢
    察官據報相驗後自動檢舉偵查起訴。
    理  由
壹、程序部分：
    按被告以外之人於審判外之陳述，雖不符刑事訴訟法第159
    條之1 至第159 條之4 之規定，而經當事人於審判程序同意
    作為證據，法院審酌該言詞陳述或書面陳述作成時之情況，
    認為適當者，亦得為證據；當事人、代理人或辯護人於法院
    調查證據時，知有刑事訴訟法第159 條第1 項不得為證據之
    情形，而未於言詞辯論終結前聲明異議者，視為有前項之同
    意，刑事訴訟法第159 條之5 第1 項、第2 項分有明文。經
    查，本判決下列所引用之被告以外之人於審判外之陳述（包
    括書證），檢察官及被告於本院言詞辯論終結前均未聲明異
    議，本院審酌上開證據資料製作時之情況，尚無違法不當及
    證明力明顯過低之瑕疵，亦認為以之作為證據應屬適當，故
    揆諸前開規定，認前揭證據資料有證據能力。
貳、實體部分：
一、訊據被告孫幸博固坦承於上述時、地，駕駛上開自用小客車
    行駛於臺南市○○鄉○○里○○○道路由西往東方向，於行
    經該里大塭寮124-30號前之無號誌交岔路口時，與騎乘重型
    機車行駛於同里未命名道路由南往北之被害人謝淑吟發生車
    禍，致被害人謝淑吟因而人車倒地，受有左胸大量且嚴重出
    血、縱膈嚴重出血、脾臟破裂、左尺骨骨折、下頜骨骨折、
    右手肘脫臼併骨折等傷害之事實，惟矢口否認有何過失致死
    犯行，辯稱：伊並無行車上之過失，伊有注意左右來車，先
    看左方有無來車，再看右方，確認右方無來車才往前行，在
    往前行那一剎那，被害人騎乘機車快速自伊右方衝撞過來，
    伊並未有左方車未讓右方車先行之過失云云。經查：
(一)被告於99年3 月11日16時50分許，駕駛上開自用小客車沿臺
    南市○○鄉○○里○○○道路由西往東方向行駛，行經該里
    大塭寮124-30號前之無號誌交岔路口時，與騎乘上開重型機
    車沿同里未命名道路由南往北方向行駛之被害人謝淑吟在交
    岔口發生車禍，被害人謝淑吟當場人、車倒地，受有左胸大
    量且嚴重出血、縱膈嚴重出血、脾臟破裂、左尺骨骨折、下
    頜骨骨折、右手肘脫臼併骨折等傷害，經送往財團法人臺灣
    基督長老教會新樓醫院急救，仍因傷重延至同日21時55分許
    不治死亡等情，業據被告自承不諱，並有道路交通事故現場
    圖、道路交通事故調查報告表（一）、（二）各1 份、現場
    及車損照片共30幀及財團法人臺灣基督長老教會新樓醫院之
    診斷證明書1 紙在卷（詳警卷第14頁至第16頁、第18頁至第
    32頁、第42頁）可按。而被害人謝淑吟確因本案車禍死亡乙
    節，復經臺灣臺南地方法院檢察署檢察官率同檢驗員相驗明
    確，另製有勘驗筆錄、相驗屍體證明書及檢驗報告各1 份附
    卷（詳臺灣臺南地方法院99年度相字第327 號相驗卷第3頁
    、第8 頁、第12頁至第19頁）供憑，上情已堪認定。
(二)按車輛行至無號誌之交岔路口，支線道車應暫停讓幹線道車
    先行。未劃分幹、支線或同為幹道或支線道者，轉彎車應暫
    停讓直行車先行; 如同為直行車或轉彎車者，左方車應暫停
    讓右方車先行，道路交通安全規則第102 條第1 項第2 款定
    有明文。本件被告及被害人所行駛之上開交岔路口係屬無號
    誌且無幹、支道劃分之交岔路口，為被告所不爭執，並有上
    述現場照片及道路交通事故調查報告表可稽，則前開道路交
    通安全規則第102 條第1 項第2 款規定，如同為直行車或轉
    彎車者，左方車應暫停讓右方車先行，亦即右方車享有絕對
    之路權。本件被告及被害人當時均屬直行車，為被告所不爭
    執，是依上開規定左方車應讓右方車先行。換言之，行駛於
    左方之車輛應暫停觀察右方車路況，讓右方車優先通行後認
    為安全時方得續行。查本件被告係沿臺南市○○鄉○○里○
    ○○道路由西往東方向行駛，而被害人謝淑吟則是沿同里未
    命名道路由南往北方向行駛，因之，被害人係屬右方車，而
    被告則屬左方車，此並有現場圖可參。從而，被告駕駛自用
    小客車駛至交岔路口時，應暫停讓行駛於其右側之被害人先
    行後，方得續行，自不待言。
(三)又道路交通安全規則第102條第 1項第2款所規定：「左方車
    應暫停讓右方車先行」係指左方車駕駛人本應在路口前先行
    暫停，並密切觀察右方是否有來車即將通過路口，而左方車
    是否依照前開規定讓右方車優先通行，係以左方車於交岔路
    口前停等起駛後，直至通過路口而順利前行期間，是否會與
    右方來車發生碰撞為判斷之標準，易言之，若左方車於交岔
    路口前停等起駛後直至通過路口而順利前行期間，仍不能避
    免與右方來車發生碰撞，則該左方車駕駛人即難認為已依規
    定讓右方車優先通行。查本件肇事後，被告所駕駛之自小客
    車右前車身近右前輪處嚴重凹陷，被害人謝淑吟所騎乘之機
    車車頭嚴重受損，此有車禍現場及車損照片在卷（詳警卷第
    24頁至第25頁、第27頁至第29頁）可按，另觀諸事故現場圖
    ，被害人機車倒地後在現場遺留之刮地痕起點，係由西往東
    方向未命名道路南側之路緣邊線延伸線2.1 公尺（0.8 公尺
    ＋1.3 公尺）處再往北約1.6 公尺處，該刮地痕係以弧形往
    東南方向延伸4.2 公尺，而通常刮地痕之起點僅係車輛遭撞
    擊後倒地與地面之刮擦起點，並非兩車之撞擊點，因之，應
    以刮地痕起點往前延伸若干距離為兩車之撞擊點始為合理，
    據此可知，兩車碰撞點應在由西往東方向未命名道路南側之
    路緣邊線延伸線不到1. 3公尺處往北約1.6 公尺處，即在上
    開交岔路口內，足見被告顯然尚未通過上開交岔路口，而揆
    諸前開說明，被告所駕駛之自用小客車既於上開交岔路口內
    ，已與被害人所騎乘之機車發生碰撞，被告未禮讓屬右方車
    之被害人先行，已屬顯然。再佐以被告於警詢時供稱：「肇
    事當時車速大約20不超過30公里」等語（詳警卷第3 頁），
    另於本院審理時供述：「我在該路口煞車完之後就踩油門往
    前走了」等語（詳本院卷〈一〉第18頁背面），被告於其自
    用小客車車頭進入系爭交岔路口後，竟仍以時速20至30公里
    之速度行駛，被告確有未讓右方車先行之過失自不待言。
(四)再者，被告行駛之臺南市○○鄉○○里○○道路右側有一建
    築物（即大塭寮124-30號），故於系爭交岔口轉角處（即被
    告行向之左前方）置有凸面反光鏡1 面，以供行駛永樂里未
    命名道路由西往東方向至該里大塭寮124- 30 號前之駕駛人
    可在未進入該交岔路口前即可查看與之交岔之同里由南往北
    方向之未命名道路有無車輛來往，而為必要之安全措施，此
    有道路交通事故現場圖及現場照片8 幀附卷（詳警卷第18頁
    至第19頁、第30頁至第31頁、本院卷〈一〉第47頁）可參，
    則被告行經系爭路口，自應注意觀看反光鏡，以查知前方交
    岔路口之車行狀況，然被告於本院審理前階段供稱：「當時
    太陽西下陽光強，我到達該處前方的時候，那個反光鏡有反
    光的現象，所以是有點模糊，我就只能注意右側」等語（詳
    本院卷〈一〉第28頁背面），嗣於本院審理後階段陳述：「
    我認為我唯一的疏失是沒有重複看反光鏡三、四次，我只在
    十公尺左右先看一次，然後快到了我又看一次確定沒有，我
    就一直看右邊了」、「我看兩次反光鏡，完全沒有看到車」
    等語（詳本院卷〈二〉第14頁、第21頁），再經本院令員警
    於16時30分至17時許至現場由被告行進方向查看反光鏡之結
    果係「依據指定位置觀看本案道路反光鏡清晰，可看見折射
    道路來往人車」等情，有臺南縣警察局佳里分局99年7 月26
    日南縣佳警偵字第0990009117號函附卷（詳本院卷〈一〉第
    49頁）可按，顯然被告於行經系爭交岔路口時，未透過反光
    鏡持續瞭解右方車之動態，即貿然駛入上開路口而肇致本件
    車禍無訛。
(五)又查被告既考領有合格駕照，對上揭道路交通安全規則第10
    2 條第1 項第2 款規定應知之甚稔，且應注意遵守上揭規定
    。而本案事發當時天氣晴，日間有自然光線，道路無缺陷、
    障礙物，視距良好，且路口亦設有凸面反光鏡，可憑目視觀
    察得悉來車動態，客觀上並無不能注意之情事，此有前揭道
    路交通事故調查報告表（一）附卷可參，其駕駛前揭自用小
    客車，沿臺南市○○鄉○○里○○○道路由西往東方向行駛
    ，行經該里大塭寮124-30號前之無號誌交岔路口時，其車在
    肇事地點為左方車，本應注意前揭道路交通安全規則之規定
    ，行至該處應暫停觀察右方車動態，確為安全時始可序行，
    竟疏未注意，而未讓其右方車先行，致與由其右方駛來由被
    害人謝淑吟所騎乘機車發生碰撞，造成被害人謝淑吟死亡之
    結果，其顯有過失至明。參諸本案車禍經送請臺灣省臺南區
    車輛行車事故鑑定委員會鑑定結果，認「孫幸博駕駛小客車
    ，左方車未讓右方車先行，為肇事主因；謝淑吟駕駛普通重
    型機器腳踏車，無號誌路口，未注意車前狀況，未減速慢行
    ，為肇事次因」，有該委員會99年5 月6 日南鑑字第099590
    1520號及鑑定意見書各1 紙可憑（詳99年度偵字第7829號偵
    查卷第2 頁至第3 頁）；另經本院送覆議結果，仍認為：照
    臺南區車鑑會之鑑定意見，惟意見一文字改為「孫幸博駕駛
    自小客車，行經無號誌岔路口，左方車未暫停讓右方車先行
    ，為肇事主因」，復有臺灣省車輛行車事故覆議鑑定委員會
    99年8 月31日覆議字第0996203271號函在卷（詳本院卷〈一
    〉第52頁）可參；再經本院送國立交通大學鑑定亦與前開二
    份鑑定意見書之鑑定結果相同，此有國立交通大學100 年7
    月14日交大管運字第1001007018號函暨鑑定意見書各1 紙在
    卷（詳本院卷〈一〉第181 頁至第183 頁）可按，益徵被告
    確有左方車未暫停讓右方車先行之過失。且被告之過失行為
    與被害人謝淑吟死亡結果間，顯有相當因果關係甚明。另被
    害人於行經無號誌交岔路口時，疏未注意車前狀況，亦疏未
    減速慢行，亦係本件車禍之肇事次因，然被告之上述過失，
    既與被害人之過失，併合而為本件車禍之肇事原因，則被害
    人之過失，或可供為對被告量刑時之斟酌，惟被告之刑責，
    則不能因此相抵而獲得減免。至被告雖另辯稱：本件車禍發
    生後，被害人謝淑吟之隨身物品中只有手機掉落在外，質疑
    車禍發生前被害人正在撥打手機，請求調閱被害人之通聯紀
    錄云云。然此不僅係被告推測之詞，且被害人縱有撥打手機
    之情，亦不得據以減免被告駕車有左方車未暫停讓右方車先
    行之過失罪責，是被告聲請調閱被害人行動電話之通聯紀錄
    ，核無必要，附此敘明。
(六)綜上所述，被告所辯其無過失云云，委不足採，其犯行堪以
    認定，應予依法論科。
二、核被告孫幸博所為，係犯刑法第276 條第1 項之過失致死罪
    。被告孫幸博於肇事後，在未有偵查犯罪職務之機關或公務
    員發覺其為犯罪人前，即向至現場處理本件道路交通事故，
    尚不知肇事者為何人之臺南市政府警察局佳里分局交通事故
    處理小組警員供承其肇事犯罪，自首並接受裁判等情，有臺
    南縣警察局道路交通事故肇事人自首情形紀錄表1 紙在卷（
    詳警卷第39頁）可憑，爰依刑法第62條前段規定減輕其刑。
    審酌被告並無刑案前科紀錄，有臺灣臺南地方法院檢察署刑
    案資料查註紀錄表及臺灣高等法院被告前案紀錄表各1 份在
    卷可按，堪認其品性尚佳，並審酌被告之生活狀況、智識程
    度（大學畢業），其未注意左方車應暫停讓右方車先行，係
    本件車禍發生之肇事主因，被害人謝淑吟疏未注意車前狀況
    ，且未減速慢行，係本件車禍發生之肇事次因，亦據前開鑑
    定意見書載明可參，惟其未能遵守道路交通安全規則，一時
    疏忽肇致被害人謝淑吟死亡，對被害人家屬造成無可彌補之
    傷害，又本件案發迄今，被告猶未能與被害人謝淑吟之家屬
    達成和解賠償損害，及被告犯後否認犯行之態度等一切情狀
    ，量處如主文所示之刑，以資懲儆。
據上論結，應依刑事訴訟法第299 條第1 項前段，刑法第276 條
第1 項、第62條前段，刑法施行法第1 條之1 第1 項、第2 項前
段，判決如主文。
本案經檢察官吳坤城到庭執行職務。
中    華    民    國   100    年    8     月    31    日
                        交通法庭  法  官  鄭燕璘
以上正本證明與原本無異。
如不服本判決應於收受本判後10日內向本院提出上訴書狀，並應
敘述具體理由。其未敘述上訴理由者，應於上訴期間屆滿後20日
內向本院補提理由書狀（均須按他造當事人之人數附繕本）「切
勿逕送上級法院」。
                                  書記官  蔡明峰
中    華    民    國   100    年    8     月    31    日
附錄本案論罪科刑法條全文：
刑法第276條：
因過失致人於死者，處2 年以下有期徒刑、拘役或2 千元以下罰
金。
從事業務之人，因業務上之過失犯前項之罪者，處5 年以下有期
徒刑或拘役，得併科3 千元以下罰金。